臺灣臺北地方法院民事判決　　　　　　　93年度訴字第4137號
原　　　告　乙○
訴訟代理人　蔡調彰律師
被　　　告　丙○○
訴訟代理人　黃銘煌律師
上列當事人間撤銷贈與事件，本院於中華民國94年3月4日言詞辯
論終結，判決如下：
    主  文
原告之訴駁回。
訴訟費用由原告負擔。
    事實及理由
一、原告起訴主張：原告於民國 64年4月20日將原告所有，坐落
    台北市○○區○○段2小段856地號，應有部分5分之1，及其
    上建號 1294號，門牌號碼台北市○○街31號2樓房屋（下稱
    系爭房地）贈與被告，並繼續持有系爭房地之所有權狀，保
    留系爭房地之管領權，被告對於系爭房地即負有繼續由原告
    管理使用之負擔，詎被告竟違反子女應孝敬父母之倫常，不
    履行贈與之負擔，起訴請求原告交付所有權狀及返還系爭房
    地，爰依民法第412條第1項規定，撤銷贈與；又被告明知系
    爭房地應由原告管理使用，卻起訴請求原告返還系爭房地之
    所有權狀及系爭房地，並向嘉義地方法院提起原告竊佔之告
    訴，在本院93年訴字第53號民事事件審理中指原告「擅自占
    用」、「捍拒返還」、「妄行僭稱所有權人」等語，公然侮
    辱原告，欺騙法院就其請求給付之訴為勝訴之判決，詐欺得
    利，並誣告原告竊佔原告在68年間移轉登記被告名下之土地
    ，對原告故意侵害行為，該行為刑罰有處罰之明文，依民法
    第416條第1項第1款規定，原告亦得撤銷系爭房地之贈與，
    ，爰以起訴狀繕本之送達，為撤銷系爭房地贈與之意思表示
    通知，並依不當得利之法律關係，請求被告移轉系爭房地之
    所有權予原告等語。並聲明：被告應將系爭地之所有權移轉
    登記予原告。
二、被告則以：系爭房地係被告祖父母於62年間所購買，登記於
    原告名下，被告結婚後，被告之祖父陳降乃將系爭房地贈與
    被告，作為被告與家族成員分居並獨立組織家庭居住之用，
    並非原告所贈與。原告將系爭房地所有權移轉登記予被告，
    係單純之贈與，兩造並未有負擔之約定，原告移轉系爭房地
    所有權同時交付系爭房地之占有予被告，由被告取得事實上
    管領力，並一直居住至85年間，原告無端強迫被告全家遷離
    ，因原告侵害被告之所有權，且無急迫且需長期完全占有系
    爭房地居住使用之必要，被告為排除侵害，基於所有權人之
    地位，起訴請求被告返還系爭房地等，於法並無不合，而被
    告於訴狀中陳述原告「擅自占用」、「捍拒返還」、「妄行
    僭稱所有權人」等語，僅為訴訟上之攻防方法，並無公然侮
    辱之故意，亦無詐欺得利之意圖；另原告占用被告所有位於
    嘉義市之土地，被告基於所有權人之地位，提起竊佔之告訴
    ，並非故意侵害原告，原告請求撤銷贈與，於法無據等語，
    資為抗辯。並聲明：原告之訴駁回。
三、原告主張系爭房地係其於63年間贈與被告之事實，業據其提
    出土地及建物登記謄本為證（見調解卷第10至12頁）。被告
    對於系爭房地係原告移轉登記之事實，固不爭執，惟否認贈
    與關係成立於兩造間，並以前開情詞置辯。故本件應審酌者
    乃為系爭房地究係由何人贈與被告？贈與時，有無負擔之約
    定？被告對原告有無故意害之行為？經查：
    （一）系爭房地原所有權人為訴外人林清弘，原告於 62年7
          月24日以買賣原因取得系爭房地之所有權，嗣於63年
          4 月3日贈與被告等情，有卷附土地及建改良物登記
          謄本可參（見調解卷第10至12頁），故原告主張系爭
          房地係其贈與被告，即屬有據。被告雖辯稱系爭房地
          係其祖父母購買，登記原告名下，嗣由其祖父母決定
          贈與被告，惟對於其祖父母出資購買並登記原告名下
          之事實，並未能舉證以實其說，雖證人甲○○證稱：
          「被告祖父送給被告系爭房屋，並告訴他可到台北找
          被告，住被告家」等語（見本院卷第160至161頁），
          惟證人甲○○僅係聽聞被告祖父之陳述，並未親自見
          聞被告與其祖父間有達成贈與系爭房地之合意，更不
          知系爭房地為何人所有，其所為前開證述，並不足以
          證明系爭房地為被告祖父所有，並贈與被告之事實。
          故被告前開所辯，並無可取。
    （二）按當事人主張有利於己之事實者，就其事實有舉證責
          任，民事訴訟法第 277條前段定有明文。而所謂附有
          負擔之贈與，係指贈與契約附有約款，使受贈人負擔
          應為一定給付之債務者而言。必其贈與契約附有此項
          約款，而受贈與人，於贈與人已為付後不履行其負擔
          時，贈與人始得依民法第四百十二條第一項之規定撤
          銷贈與。（最高法院32年上字第2575號例意旨參照）
          。系爭房地為原告贈與被告，已如前述，原告主張贈
          與系爭房地予被告，附有負擔，既為被告所否認，則
          原告就此有利於己之事實，應負舉證責任。原告固提
          出系爭房地所有權狀及繳納系爭房地部分地價稅及房
          屋稅，主張系爭房地應由其管理使用，然不動產所有
          權狀係不動產之證明文件，不能證明不動產之管理使
          用或法律關係之約定；而持有稅單者，即可依據稅單
          繳納稅捐，是稅捐之繳納亦與不動產之管理使用無關
          。此外，原告對於系爭房地之贈與附有負擔之事實，
          又未能舉證以實其說，則主張依民法第412條、第419
          條第1項規定，撤銷贈與，即屬無據。
    （三）原告另主張被告對其公然侮辱、詐欺得利及誣告，而
          主張依民法第416條第1項第1款規定，撤銷贈與云云
          。茲就其所述故意侵害行為，論述如下：
       1、關於公然侮辱部分：
          按刑法第309條第1項之公然侮辱罪，須行為人以粗鄙
          之言語、舉動、文字、圖畫侮謾辱罵或為其他輕蔑他
          人人格之行為；而所謂「侮辱」，係指直接對人詈罵
          、嘲笑或其他表示足以貶損他人評價之意思。故公然
          侮辱罪，須有妨害他人名譽之故意，且該侮辱行為係
          公然為之始可成立。而當事人於公開法庭審理中所為
          之陳述，乃當事人為求利己之裁判所為之訴訟上之攻
          擊防禦方法，僅供法院審理時參酌，至於判決心證之
          形成，仍有待於審判長依全辯論意旨綜合以斷，故尚
          難以於公開法庭所為之陳述，即遽以推論有散佈於眾
          之故意。被告為系爭房地之所有權人，而系爭房地為
          原告占有使用中，有本院93年度訴字第795號損害賠
          償事件93年9月17日勘驗筆錄足憑（見本院卷第48頁
          ），則被告本於所有權人之地位，起訴請求原告遷讓
          房屋、返還系爭房地所有權狀及不當得利等，並於訴
          狀中指稱原告「擅自占用」、「捍拒返還」、「妄行
          僭稱所有權人」等語，充其量僅係被告對於系爭房地
          遭侵害之事實，為回復權利向審理法官所為之陳述，
          為訴訟上之攻防方法，難認有何公然侮辱之犯行。
       2、關於詐欺得利部分：
          刑法第339條第2項詐欺得利罪，以使用詐術而圖得財
          產上不法之利益為成立要件。系爭房地為被告所有，
          已如前述，則被告基於所有權人之地位，請求原告返
          還占有物、返還所有權狀及不當得利等，係權利之正
          當行使，自無對法院行使詐術，亦難謂其有何詐欺得
          利之意圖。
       3、誣告罪部分：
          按刑法第169條第1項誣告罪之構成，須具有意圖他人
          受刑事或懲戒處分之要件。告訴人所訴事實，不能證
          明其係實在，對於被訴人為不起訴處分確定者，是否
          構成誣告罪，尚應就其有無虛構誣告之故意以為斷，
          並非當然可以誣。（最高法院59年台上字第581號判
          例意旨參照）。查坐落嘉義市○○段225地號土地所
          有權人為被告，但為原告占有使用，為兩造所不爭，
          而前開土地係原告父親陳降所經營之新民企業股份有
          限公司於68年8月間以買賣方式過戶登記被告名下等
          情，有本院93年度北調字第300卷附台灣嘉義地方法
          院檢察署93年度偵字第3674號不起訴處分書足參（見
          調解卷第27頁反面），原告主張前開土地係原告於68
          年8月間移轉登記被告名下，已非事實，而原告占有
          前開土地，並搭建水泥柱等設施，已妨害原告所有權
          之行使，且兩造對於管理使用權亦有爭議，則被告以
          所有權人之地位，對被告提起刑事竊佔之告訴，尚難
          謂有何不法；前開告訴案嗣雖經檢察官不起訴處分，
          惟原告並未積極證明被告虛構誣告之故意，則主張被
          告故意虛構事實，誣告原告云云，亦無可取。
四、綜據右述，原告主張系爭房地之贈與，附有負擔，或被告對
    原告有故意侵害行為，且刑法有處罰之明文，均屬無據。故
    原告主張依民法第412條第1項、第 416條第1項第1款撤銷贈
    與，並依同法第419條第2項規定，依不當得利之法律關係，
    請求被告移轉系爭房地之不動產所有權予原告，並無理由，
    應予駁回。
五、本件事證已臻明確，兩造其餘攻擊防禦方法及舉證，於判決
    結果均不生影響，毋庸一一論述，附此敘明。
六、原告之訴為無理由，依民事訴訟法第78條，判決如主文
中　　華　　民　　國　　94　　年　　3 　　月　　31　　日
                  民事第五庭    法　官　吳素勤
以上正本係照原本作成
如對本判決上訴，須於判決送達後20日內向本院提出上訴狀
中　　華　　民　　國　　94　　年　　3 　　月　　31　　日
                    　　　　　　書記官　曾寶生
